【裁判字號】    94,上訴,1551
【裁判日期】    951031
【裁判案由】    違反毒品危害防制條例
【裁判全文】
臺灣高等法院高雄分院刑事判決        94年度上訴字第1551號
上  訴  人
即  被  告  甲○○
                    （現羈押於於臺灣高雄看守所）
選任辯護人  陳魁元律師
            錢師風律師
上列上訴人因違反毒品危害防制條例案件，不服臺灣高雄地方法
院93年度訴字第1348號中華民國94年7月4日第一審判決（起訴案
號：臺灣高雄地方法院檢察署92年度偵字第25863 號），提起上
訴，暨移送併辦（臺灣高雄地方法院檢察署94年度偵字第22460
號）本院判決如下：
     主  文
原判決撤銷。
甲○○連續販賣第一級毒品，處無期徒刑，褫奪公權終身。
扣案之電子秤壹台、NOKIA 行動電話壹具（序號00000000000000
0 號，含0000000000號SIM 卡壹張）均沒收之。未扣案之販賣第
一級毒品所得新臺幣壹佰貳拾萬元，沒收之，如全部或一部不能
沒收時，以其財產抵償之。
     事  實
一、甲○○曾於民國71至72年間任職高雄市政府警察局，於81年
    間因竊盜案件，經判處有期徒刑4 月，緩刑4 年，嗣又因違
    反麻醉藥品管理條例案件，經判處有期徒刑3 月，並經撤銷
    緩刑，接續執行，於82年6 月26日執行完畢；另於82年間亦
    因違反麻醉藥品管理條例案件及槍砲彈藥刀械管制條例，分
    別經判處有期徒刑4 月、2 月，定應執行刑5 月，於82年7
    月22日易科罰金執行完畢；又於83年間因違反麻醉藥品管理
    條例案件，經判處有期徒刑8 月，於83年12月4 日縮短刑期
    執行完畢；嗣又於93年間因違反槍砲彈藥刀械管制條例及毒
    品危害防制條例案件，分別經判處有期徒刑1 年2 月、1 年
    1 月，經定應執行2 年1 月，甫於95年10月23日縮刑期滿執
    行完畢（均不構成累犯）。詎仍不知悔悟，明知海洛因業經
    政府公告為毒品危害防制條例第2 條第2 項第1 款之第一級
    毒品，不得非法持有、販賣，竟基於販賣第一級毒品海洛因
    牟利之概括犯意，於92年12月20日21時許，在高雄縣鳥松鄉
    ○○路旁，以新台幣（下同）120 萬元賣予乙○○第一級毒
    品海洛因337 公克（約9 台兩），其販毒方式乃由甲○○以
    其所有門號0000000000號行動電話與乙○○使用之
    0000000000號行動電話先聯絡購買毒品數量及價錢再約定交
    易時間地點後，即由甲○○向不詳年籍姓名之上手販毒者聯
    絡調取毒品，並由該上手依約攜帶毒品至約定地點，隨即由
    甲○○將毒品取交乙○○並收取價款後轉交該上手販毒者，
    甲○○再從中賺取價差牟利。復於同年月23日16時10分許，
    甲○○復承前之概括犯意，仍以其所有門號0000000000號行
    動電話與乙○○使用之0000000000號行動電話聯絡購買海洛
    因之數量與價錢後，雙方在同一地點以同前次交易的方式與
    價格欲進行毒品交易，嗣甲○○進入乙○○所駕駛搭載蔡宜
    發之車牌號碼Ｇ5-1443號自小客車後座清點檢視鈔票，並等
    待上手販毒者攜帶毒品到約定地點，惟尚未及取貨交易時，
    警方即上前查獲致使交易未完成，旋經警於乙○○所駕駛之
    上開自小客車內，當場查扣乙○○所有預備用來向甲○○購
    買第一級毒品海洛因內裝有120 萬元之紙袋1 只、乙○○所
    有之行動電話1 具（門號0000000000號），並在甲○○所駕
    駛之車牌號碼ＫＣ-3717 號自小客車右前座查獲甲○○供自
    己施用之海洛因1 包、安非他命1 包、現金231,800 元、裝
    海洛因及安非他命使用之盒子1 只、其所有供磅秤毒品使用
    之電子秤1 台及聯絡販賣毒品所用行動電話1 具（門號為
    0000000000，含SIM 卡1 張），及其平常使用與販毒無關之
    行動電話2 具（門號為0000000000、0000000000號）。另由
    甲○○帶同警方人員前往其位於高雄縣鳥松鄉○○路29號11
    樓240 號住處搜索，復查獲其供自己施用之海洛因3 包、安
    非他命1 罐、吸食器2 組、夾鏈袋3 包等物。
二、案經台東縣警察局台東分局報請台灣高雄地方法院檢察署檢
    察官偵查起訴暨由內政部警政署保安警察第三總隊第二大隊
    報告檢察官併案審理。
     理  由
壹、證據能力部分：
一、按被告之自白，非出於強暴、脅迫、利誘、詐欺、疲勞訊問
    、違法羈押或其他不正之方法，且與事實相符者，得為證據
    。被告或共犯之自白，不得作為有罪判決之唯一證據，仍應
    調查其他必要之證據，以察其是否與事實相符。被告陳述其
    自白係出於不正之方法者，應先於其他事證而為調查。刑事
    訴訟法第156條第1項第2項第3項分別定有明文。次按被告之
    自白，須非出於強暴、脅迫、利誘、詐欺或其他不正之方法
    ，且與事實相符者，始得採為證據，如果被告之自白，係出
    於不正之方法，並非自由陳述，即其取得自白之程序，已非
    適法，則不問自白內容是否確與事實相符，因其非係適法之
    證據，即不能採為判決基礎，故審理事實之法院，遇有被告
    對於自白提出刑求之抗辯時，應先於其他事實而為調查（最
    高法院著有90年度台上字第4719號判決可資參照）。本件被
    告於警詢及檢察官偵訊時，均曾自白販賣第一級毒品海洛因
    之犯行，惟於原審辯稱該自白係因：1.警察帶我到住處搜索
    ，搜到海洛因，我主動要求警察放我女朋友劉艾梅走，然後
    我們有什麼事再私底講，警察就答應了，就把劉艾梅放走。
    2.警察叫我承認販賣毒品，就讓我交保，而且我施用毒品部
    分不用移送。3.當時毒癮發作，警員吳竹勝以毒品利誘我自
    白，2次在警備隊的廁所，1次在解送過程中的休息站，警察
    確實有拿毒品給我及蔡宜發、乙○○吸食。是被告既為因利
    誘方為自白之抗辯，自應先行調查被告於警偵訊時之自白究
    否係受警方利誘而為。經查：
  (一)被告所辯此節，業經證人即承辦本案之警員吳竹勝於原審審
    理時證稱：製作筆錄時被告之精神狀況正常，但不是很好，
    詢問時他可以回答，被告女友劉艾梅不在查獲現場，後來去
    被告住處搜索時，她有在場，沒有與被告協議要放走劉艾梅
    ，她不是現行犯，我們也沒有逮捕她；沒有提供毒品給被告
    施用，我們也沒辦法取得毒品來源，詢問被告時是一問一答
    ，有全錄因錄影在卷（參見原審卷94年3月25日審判筆錄第
    157頁至158頁）。另證人即被告女友劉艾梅於原審亦證稱：
    當天在警局是分開來問話，被告的精神狀況沒有不清，與被
    告約隔二個桌子的距離（參見原審卷第189頁至190頁），經
    核該上開證人所證各節，尚無明顯不符常情之處，被告所辯
    上情是否為真，已非無疑。
  (二)經原審當庭勘驗被告警詢筆錄錄音帶，勘驗結果為（參見原
    審卷第187頁至188頁）：
    1.錄音帶均如警詢筆錄內容。
    2.內容均是一問一答。
    3.被告在問答時因警員打字慢，被告都有充分時間思考。
    4.對於警員有錯誤的時候，被告都還主動說警員弄錯，例如
      一直糾正警員電子磅秤放家裏，是在家裏搜到不是帶在身
      上。
    5.被告還能說出一塊海洛因磚為37.5乘9公克，說出上手之
      電話號碼。
    6.警訊中警員有說因肚子餓胃不服舒要吃東西而暫停錄音，
      並非被告出口說不舒服而暫停錄音。
    7.被告在警訊中並無遭脅迫而出於自由意思所為之陳述。
    由此可見被告於警詢製作筆錄時之精神應無異狀，並能正常
    回答問題及為自己辯解。
  (三)依原審上開勘驗被告警詢錄音帶之結果，被告應答正常，回
    答內容詳細，且細節亦均能詳述，又能糾正警員之錯誤，絲
    毫無任何毒癮發作、精神不濟之狀況，此與證人吳竹勝、證
    人劉艾梅於原審證述當時被告精神狀況正常、沒有不清等語
    均相符。參以證人劉艾梅為被告女友，於警局製作筆錄時與
    被告距離二個桌子，倘被告受有脅迫、利誘情況，證人劉艾
    梅豈有不於原審為被告利益證述之理。是堪認被告警詢筆錄
    係於自由陳述狀況下所製作，並無任何遭受脅迫、利誘或被
    告精神不清等狀況，應可認定。
  (四)被告另抗辯警員於解送過程中供應毒品予伊、乙○○、蔡宜
    發等人施用一節，業據證人即警員吳竹勝於原審證述不實，
    已如前述，而證人乙○○於原審亦具結證述：「（問：在解
    送過程中，你跟被告有無毒品癮發作？警察有無拿毒品給你
    施用？）有發作，沒有拿毒品給我施用，也沒有拿毒品給被
    告及蔡宜發施用」等語（見原審卷第158頁）。另證人即警
    員吳竹勝亦證述本案證人劉艾梅並未在查獲現場，亦非現行
    犯，並未逮捕劉艾梅；參以本案是於被告與乙○○交易過程
    中當場為警查獲，且有第一級毒品海洛因與購買毒品之120
    萬元等物品扣案，復有乙○○、蔡宜發指訴被告犯行，既已
    有上開證據，警員實無必要甘冒受刑事訴追，甚至工作不保
    之風險，以提供毒品或縱放人犯之方法利誘被告自白。綜上
    所述，被告所辯此節與常理不合，亦與證人吳竹勝、乙○○
    於原審之證述不相符，尚難採信。
  (五)另被告為警查獲當時，經採集尿液送驗，呈嗎啡及甲基安非
    他命陽性反應，而當時被告因施用毒品案件，已經台灣高雄
    地方法院裁定令入戒治處所施以強制戒治，並於92年9月3日
    通緝在案，本件被告經查獲後，即二案一併執行強制戒治，
    此有台灣高等法院被告前科紀錄表在卷可稽，顯見被告所言
    警察以不移送施用毒品部分作為交換條件，亦非為事實。況
    被告曾有施用毒品前科，於原審審理時亦自承71、72年間曾
    在高雄市政府警察局任職（見原審卷第234 頁），被告對於
    施用第一級毒品罪（有期徒刑6 月以上5 年以下）與販賣第
    一級毒品罪（死刑或無期徒刑）二罪間之罪責與刑度差異，
    應非全無所悉，被告辯稱其以自白販賣第一級毒品罪與員警
    交換不移送其施用第一級毒品罪，雖至愚者亦不為此圖，所
    辯實悖於常理，難以令人置信。
  (六)況被告於檢察官偵訊時，亦為相同販賣毒品之自白，雖辯伊
    為遵守與警察協議方於檢察官偵訊時自白云云，以被告曾任
    職高雄市政府警察局之經歷，其於警詢所為販賣第一級毒品
    之自白若真是與員警交換條件，於檢察官偵訊時豈有不及時
    翻異前供之理，所辯上情，亦不合常情，實屬無稽。
  (七)綜上所述，被告關於警察利誘之指述，除渠片面指述外，又
    有上開諸多不合情理之處，自不可採，足認被告於警詢及偵
    查中所為之供述，顯係出於自由意志，應具有任意性，且與
    事實相符，得為證據。
二、按被告以外之人於偵查中向檢察官所為陳述，除顯有不可信
    之情況者外，得為證據，刑事訴訟法第159條之1第2項定有
    明文。偵查中對被告以外之人所為之偵查筆錄，性質上係屬
    傳聞證據。惟現階段刑事訴訟法規定檢察官代表國家偵查犯
    罪、實施公訴，依法其有訊問被告之權，證人且須具結，而
    實務運作時，檢察官偵查中向被告以外之人所取得之陳述，
    原則上均能遵守法律規定，不致違法取供，其可信度極高，
    職是，被告以外之人前於偵查中已具結而為證述，除反對該
    項供述得具有證據能力之一方，已釋明「顯有不可信之情況
    」之理由外，不宜以該證人未能於審判中接受他造之反對詰
    問為由，即遽指該證人於偵查中之陳述不具證據能力。查本
    件證人乙○○、蔡宜發於檢察官偵查中就被告涉犯本件販賣
    第一級毒品犯行均經具結後證述（見檢二卷第14至21頁），
    並無證據顯示檢察官在偵查時有不法取供之情形，亦查無證
    據顯示上開證述有顯不可信之情況，依上開說明，證人乙○
    ○、蔡宜發於檢察官偵查中所為之證詞自具有證據能力。
三、被告以外之人（包括證人、鑑定人、告訴人、被害人及共同
    被告等）於檢察事務官、司法警察官或司法警察調，於審判
    外之言詞或書面陳述，除法律有規定者外，不得作為證據。
    刑事訴訟法第159 條第1 項定有明文。次按按被告以外之人
    於檢察事務官、司法警察官或司法警察調查中所為之陳述，
    與審判中不符時，其先前之陳述具有較可信之特別情況，且
    為證明犯罪事實存否所必要者，得為證據，刑事訴訟法第
    159 條之2 亦有明定。本件證人乙○○、蔡宜發於警詢中之
    陳述，性質上屬傳聞證據，辯護人於準備程序亦爭執上開證
    人警詢之證據能力，且證人乙○○、蔡宜發於本院均未經當
    事人聲請傳喚到庭證述，另證人乙○○於原審到庭具結陳述
    ，並經當事人及辯護人交互詰問探求向被告購買第一級毒品
    之情節，惟觀其所述內容與警詢大略相符，是渠等警詢之陳
    述即無刑事訴訟法第159條之2之適用，依同法第159條第1項
    規定，自屬無證據能力。
四、按被告以外之人於審判外之言詞或書面陳述，除法律有規定
    者外，不得作為證據；又被告以外之人於審判外之陳述，雖
    不符刑事訴訟法第159 條之1 至第159 條之4 之規定，而經
    當事人於審判程序同意作為證據，法院審酌該言詞陳述或書
    面陳述作成時之情況，認為適當者，亦得為證據；另當事人
    、代理人或辯護人於法院調查證據時，知有第159 條第1 項
    不得為證據之情形，而未於言詞辯論終結前聲明異議者，視
    為有前項之同意，刑事訴訟法第159 條第1 項、第159 條之
    5 分別定有明文。本件檢察官、辯護人及被告於本院審判程
    序時，就原審判決所引用各項證據（含傳聞證據、非傳聞證
    據及符合法定傳聞法則例外之證據），除被告與辯護人均爭
    執被告於警偵訊之自白任意性、證人乙○○、蔡宜發警偵訊
    之證據能力外，就其餘本件卷附其他具有傳聞證據性質之證
    據，於本院言詞辯論終結前，檢察官、辯護人及被告，既已
    知其情，均未聲明異議，本院認該具有傳聞證據性質之證據
    ，並無任何違法取證之不適當情形，以之作為證據使用係屬
    適當，自得採為認定被告犯罪事實之證據。
五、另按鑑定人由審判長、受命法官或檢察官就下列之人選任一
    人或數人充之：(一)就鑑定事項有特別知識經驗者。(二)經政府
    機關委任有鑑定職務者；鑑定之經過及其結果，應命鑑定人
    以言詞或書面報告；法院或檢察官得囑託醫院、學校或其他
    相當之機關、團體為鑑定，或審查他人之鑑定，並準用刑事
    訴訟法第203 條至第206 條之1 規定，刑事訴訟法第198 條
    、第206 條第1 項、第208 條第1 項分別定有明文。且臺灣
    高雄地方法院檢察署已概括選任法務部調查局就案件有關毒
    品種類鑑定事項之鑑定機關，有台灣高等法院檢察署92年10
    月15日檢文允字第0921001322號該署函示可稽。依上開說明
    ，卷附法務部調查局93年2 月4 日調科壹字第220016500 號
    、93年10月4 日調科壹字第220018136 號鑑驗通知書，高雄
    醫學大學附設中和紀念醫院報告編號9303-63 、9303-64 、
    0000-000、0000-000號檢驗報告、台東縣衛生局煙毒麻醉藥
    品類委託檢驗結果通知書等，雖係被告以外之人於審判外之
    書面陳述，然係檢察機關概括委託鑑定或由法院委託鑑驗後
    所製作之鑑定報告，為刑事訴訟法第159 條第1 項所指例外
    情形，應有證據能力。
貳、實體部分：
一、訊據被告甲○○矢口否認有何販賣第一級毒品犯行，辯稱：
    當天是因為乙○○要跟我借支票，所以我才會在伊車上，扣
    案之海洛因是自己要施用的云云。經查：
  (一)被告確有於上揭時、地，為警查獲與乙○○、蔡宜發同在乙
    ○○所駕駛車牌號碼Ｇ5-1443號自小客車上點數鈔票，並於
    乙○○上開車上查獲內裝有120萬元紙袋1只及乙○○所有之
    行動電話1具（門號0000000000號），另於被告所駕駛車牌
    號碼ＫＣ-3717號自小客車上查獲海洛因1包、安非他命1 包
    、現金231,800元、電子磅秤1台，行動電話3具（門號分別
    為0000000000、0000000000、0000000000號），於被告住處
    查獲海洛因3包、安非他命1罐、吸食器2組、空夾鏈袋3大包
    之事實，業據被告於警詢自承不諱（見警一卷第3至5頁），
    並經證人蔡宜發、乙○○於偵查中具結證述明確（見檢二卷
    第14至15頁、第16至17頁）。而扣案之白色粉末4包經送驗
    確為第一級毒品海洛因（合計淨重99.15公克，空包裝重
    4.98公克，純度百分之84.44 ，純質淨重83.72 公克），有
    法務部調查局調科壹字第220016500 號鑑定通知書1 紙存卷
    供參（見檢二卷第12頁）。
  (二)被告於上開時地連續販賣毒品2次給乙○○等情，業據證人
    乙○○於偵查中具結證述：「我帶120萬元要買一塊，但因
    甲○○上手還沒到警察就出現。甲○○進我車算錢對不對時
    ，毒品還沒拿給我，警察就進來了。之前有一次交易，是在
    十幾天前等語（見檢二卷第16至17頁）。嗣於原審審理時亦
    具結證稱：「（問：你被查獲當天92年12月23日與被告、蔡
    宜發相約做何事？）答：要買藥。（問：藥是指何物？）答
    ：藥就是毒品，我要託被告幫我買藥，然後警察就來了。（
    問：與被告見面帶何物？）答：錢，120萬元。（問：你在
    警局有陳述，查獲的前幾天也有跟被告買過藥？）答：有一
    次，在查獲前幾天，被告請別人拿來給我。（問：如何與被
    告聯絡？）答：用手機。（問：被警查獲當天，你要跟被告
    買多少毒品？）答：一塊。被警查獲這次是在算錢，被告進
    入我的車內，我和被告在算錢，是被告在算錢。（問：當天
    為何找蔡宜發到場？）答：我找他陪伴。我向蔡宜發借30萬
    元，為了要買毒品等語綦詳（參見原審卷94年3 月25日審判
    筆錄第153-154 頁），證人乙○○上開證述內容與其在偵查
    中之證述內容（參偵卷第16、17頁）互核大致相符。惟其所
    稱藥就是毒品，我要託被告幫我買藥一節，參照其前後供述
    真意，顯係指其向被告所購買之毒品是先與被告聯絡購買之
    數量及價錢，約定交易時間地點後，再由被告向不詳年籍姓
    名之上手販毒者聯絡調取毒品，並由該上手依約攜帶毒品至
    約定地點，隨即被告將毒品取交乙○○並收取價款後轉交該
    上手販毒者而言，此由證人乙○○於偵查中證述：我帶120
    萬元要買一塊，但因甲○○『上手』還沒到警察就出現，是
    在車上交易，甲○○進我車算錢對不對時警方就進來了，毒
    品還沒拿給我就被捉了等語至明（見檢二卷第16頁），且與
    被告於偵查中自承乙○○本來要買一塊，但上手還沒來一情
    相符（見檢二卷第17頁）。是被告確有轉售第一級毒品予乙
    ○○，再從中賺取價差牟利之犯行至為灼然。
  (三)又證人蔡宜發於偵查中亦具結證述：「（問：乙○○載你去
    忠誠路是為了拿毒品？）答：是買毒品，乙○○帶了120幾
    萬，包含向我借的30幾萬。（問：警方逮捕時交易是否完成
    ？）答：甲○○與乙○○在車上數錢）等語明確（參檢二卷
    第15頁），參諸證人證人蔡宜發於偵查之證述，與證人乙○
    ○於偵查、原審所證述情節大致相符，並無矛盾反覆之情，
    且向被告購買毒品之價錢等細節，證人所述均相同，並有經
    警當場於乙○○駕駛之自小客車內查扣乙○○所有準備購買
    毒品所用內裝120萬元之紙袋1只扣案可資佐證，證人蔡宜發
    之證詞，亦堪可信。
  (四)被告於上開時、地連續販賣第一級毒品海洛因2次給乙○○
    一情，並據被告於警詢中自白：92年12月23日警察在我自小
    客車查扣海洛因1包、231800元、電子磅秤、行動電話3支是
    我所有，另於我住所查扣海洛因3包、空夾鍊袋3大包是我所
    有，於乙○○車上查扣現金、行動電話是乙○○、蔡宜發所
    有。我在乙○○車上檢驗他所帶來現金數量是否足夠120 萬
    元、有無假鈔，乙○○拜託我替他買1塊337公克海洛因磚，
    我已聯絡上貨主，貨主叫我先向乙○○驗錢，若無問題就會
    拿貨來交易。前後販賣海洛因成功給乙○○只有1次，是92
    年12月20日21時左右，以120萬元交給他1塊海洛因磚。與乙
    ○○是以行動電話聯絡，我的門號是0000000000，乙○○門
    號是0000000000等語不諱（見警一卷第3至5頁）。嗣於偵查
    中亦供稱：「（問：昨天查獲的毒品是要賣乙○○的？）答
    ：是。（問：乙○○本來要買1塊，但你的上手沒來？）答
    ：是，但警方在我家搜到98公克海洛因毒品等物。（問：與
    乙○○交易過幾次？）答：之前成功交易過1次，金額也是
    120萬元，地點也是在昨天被抓的地方，時間是在12月20日
    晚上9點多等語明確（見檢二卷第17、18頁）。其中被告所
    述：乙○○拜託我替他買1塊337公克海洛因磚，我已聯絡上
    貨主，貨主叫我先向乙○○驗錢，若無問題就會拿貨來交易
    等語，與證人乙○○所證稱情節之真意亦相吻合，益證被告
    確係聯絡上手販毒者轉售毒品從中賺取價差牟利至明。至於
    被告第一次在高雄縣鳥松鄉○○路旁，以120萬元賣予乙○
    ○第一級毒品海洛因337公克（約9台兩）之時間一節，證人
    乙○○於偵查中雖供述：之前有一次交易，是在（92年10月
    23日被查獲）十幾天前（見檢二卷第16至17頁），嗣於原審
    審理時先證述：查獲的前幾天有跟被告買過一次（見原審卷
    第153頁），嗣又改稱：上次跟被告買是在這次被查獲前的
    一、二十天（見原審卷第155頁），證人乙○○對於第一次
    向被告購買毒品之時間前後雖略有出入，惟對照被告於警詢
    自白：前後販賣海洛因成功給乙○○只有1次，是92年12月
    20 日21時左右，以120萬元交給他1塊海洛因磚等語。自以
    證人乙○○於原審最初證述是於92年10月23日被查獲之前幾
    天，與被告所述之92年10月20日21時最為相符。而被告前揭
    警、偵訊之自白，係出於其自由意志所為，已如前述，且核
    與事實相符，堪可採為論罪科刑之依據。
  (五)再者，海洛因乃價格昂貴之毒品，以前揭被告所有被查獲扣
    案之海洛因數量頗多以觀，苟被告確係欲供自己吸用，於每
    日施用劑量不可過多之情況下，亦可施用長達數月，時間並
    非短期，則在期間內若因保存不當，在臺灣地區氣候潮濕，
    粉狀物質容易潮解變質之環境下，海洛因即恐因受潮而變質
    ，被告如僅欲單純施用，實毋須存放數量如此多之毒品，不
    但有受潮變質而受損失之風險，並需設法保存毒品以防受潮
    變質，且儲存大批毒品又有可能被查獲，被告實不可能不知
    ，是被告應不可能甘冒前述風險囤積大量毒品僅為供渠吸食
    ，足見被告辯稱所持毒品僅為供己施用一情，並不可採。
  (六)邇來政府為杜絕毒品氾濫，毒害人民甚深，再三宣導教民眾
    遠離毒品、媒體之報導既深且廣，對於毒品之禁絕，應為民
    眾所熟悉。又政府對於查緝施用、轉讓及販賣毒品無不嚴格
    執行，且販賣毒品罪更係重罪，設若無利可圖，衡情一般持
    有毒品者，當不致輕易將持有毒品交付他人。況乎第一級毒
    品海洛因價格不貲、物稀價昂，且販賣第一級毒品海洛因係
    違法行為，非可公然為之，亦無公定之價格，不論任何包裝
    ，均可任意分裝增減分量，每次買賣價量，亦可能隨時依雙
    方間之關係深淺、資力、需求量及對行情之認知、來源是否
    充裕、查緝是否嚴緊，購買者被查獲時供述購買對象之可能
    性風險之評估等，因而異其標準，並隨時機動調整，非可一
    概而論，是販賣之利得除經坦承犯行或價量俱臻明確外，委
    難查得實情，販賣之人從價差或量差中牟利方式雖異，其意
    圖營利之非法販賣行為則一，足見本件被告由上手販毒者處
    取得毒品後再輾轉販賣第一級毒品海洛因給乙○○之舉，主
    觀上確有牟利意圖，應堪認定。
  (七)綜上所述，依被告在警詢、偵訊時之自白，並參酌證人乙○
    ○於偵查中及原審之證述、蔡宜發於偵查中之證述，及扣案
    行動電話等證物，顯見被告確有販賣第一級毒品海洛因牟利
    之事實。被告上開辯解，無非避重就輕之詞，不足採信。從
    而，本件事證明確，被告販賣第一級毒品海洛因之犯行，堪
    以認定，應予依法論科。
二、查被告行為後，毒品危害防制條例業於92年7 月9 日修正公
    布，且自93年1 月9 日施行，然就同條例第4 條有關販賣第
    一級毒品之罪名及法定刑度，則並無任何變更，亦即並無刑
    法第2 條第1 項（原判決誤載為第2 項）有關行為後法律有
    變更，應無比較新舊法之問題，合先敘明。
三、按刑法於94年2月2日修正公布，並於95年7月1日施行，而行
    為後法律有變更者，適用行為時之法律。但行為後之法律有
    利於行為人者，適用最有利於行為人之法律，刑法第2條第1
    項定有明文，而有關新舊法之比較，應就罪刑有關之連續犯
    、累犯加重等暨其他法定加減原因（如身分加減）與加減例
    等一切情形，綜其全部罪刑之結果而為比較（最高法院95年
    第8次刑事庭會議決議參照）。查被告行為後，刑法第56條
    之連續犯之規定，業已刪除，此刪除雖非犯罪構成要件之變
    更，但顯已影響行為人刑罰之法律效果，自屬法律有變更，
    茲比較刪除連續犯後之規定，則被告所犯2次販賣第一級毒
    犯行各均獨立，應各別論以2次販賣第一級毒品罪後併合處
    罰，自較原刑法以連續犯論斷為重，比較新、舊法結果，仍
    應適用較有利於被告之行為時法律即修正前刑法第56條，而
    論以連續犯一罪。
四、按海洛因屬毒品危害防制條例第2條第2項第1款所稱之第一
    級毒品，不得非法持有、販賣。核被告於92年12月20日21時
    許，販賣第一級毒品海洛因337公克給乙○○之行為，係犯
    毒品危害防制條例第4條第1項之販賣第一級毒品罪。而被告
    於92年12月23日與乙○○在電話中談妥毒品交易數量及價錢
    後，於同日16時10分許尚未完成交易即為警查獲之行為，則
    係犯同條例第4條第6項、第1項之販賣第一級毒品未遂罪。
    又被告持有海洛因，進而販賣，其持有之低度行為，為販賣
    之高度行為所吸收，不另論罪。被告先後一次販賣第一級毒
    品既遂及一次販賣第一級毒品未遂等犯行，均時間緊接，犯
    罪構成要件相同，顯係基於概括犯意為之，應依連續犯之規
    定論以一販賣第一級毒品既遂罪，並依法加重其刑。惟本案
    法定本刑為死刑、無期徒刑部分，依刑法第64條第1項、第
    65條第1 項規定，不得加重，僅就法定刑得併科罰金部分加
    重之。
五、原審認被告罪證明確，為科刑之判決，固非無見。惟(一)本件
    被告販賣第一級毒品之方式，乃由被告以其所有門號
    0000000000號行動電話與乙○○使用之0000000000號行動電
    話先聯絡購買毒品數量及價錢，再約定交易時間地點後，由
    被告向不詳年籍姓名之上手販毒者聯絡調取毒品，並由該上
    手依約攜帶毒品至約定地點，隨即由被告將毒品取交乙○○
    並收取價款後轉交該上手販毒者，被告再從中賺取價差牟利
    ，原判決未就被告於警詢、偵訊之供述，並參酌證人乙○○
    於偵查及原審之證述加以認定事實，尚有未洽。(二)被告於92
    年12月23日與乙○○在電話中談妥毒品交易數量及價錢後，
    於同日16時10分許尚未完成交易即為警查獲之行為，則係犯
    同條例第4 條第6 項、第1 項之販賣第一級毒品未遂罪，原
    判決認係犯同條例第4 條第5 項、第1 項，亦有用法不當。
    (三)原判決認扣案之白色粉末4 包（合計淨重99.15 公克、包
    裝重4.98公克），經送請法務部調查局鑑驗結果，為毒品危
    害防制條例規定之第一級毒品，不問屬於被告所有與否，依
    毒品危害防制條例第18條第1 項前段之規定宣告沒收銷燬之
    ；並認毒品危害防制條例第19條第1 項有關沒收之規定，係
    刑法第38條第1 項第2 款、第3 項之特別規定，採義務沒收
    主義，故供犯該項所列之罪所用之物，如屬於犯人所有，即
    應沒收，並不以專供犯罪之用為限，而將查夾鏈袋3 大包，
    以被告所有，供販賣毒品所用之物，依毒品危害防制條例第
    19條第1 項之規定沒收。惟按毒品危害防制條例第18條前段
    規定：查獲之第一級毒品，不問屬於犯人與否，沒收銷燬之
    ；故被告經法院為有罪之科刑判決時，查獲之毒品，與被告
    本案所犯並經法院諭知有罪者若全然無關，固不得於該有罪
    判決之主刑下宣告沒收；至若查獲之毒品，與被告被訴之本
    案非全然無關，法院自應於主刑下宣告沒收（最高法院94年
    台上字第1224號判決參照）。次按按刑法第38條第2 項規定
    ：違禁物不問屬於犯人與否，沒收之；毒品危害防制條例第
    18條前段規定：查獲之第一、二級毒品，不問屬於犯人與否
    ，沒收銷燬之；故被告經法院為有罪之科刑判決或免刑判決
    時，案內之違禁物或查獲之毒品，不問檢察官有無聲請宣告
    沒收，依主刑與從刑不可分之原則，法院即應依法宣告沒收
    ，惟該從刑既係附隨於主刑，若本案扣押之違禁物或查獲之
    毒品，與被告本案所犯並經法院諭知有罪者全然無關，該扣
    押之違禁物或查獲之毒品即不得於該有罪判決之主刑下宣告
    沒收（最高法院94年台上字第240 號判決參照）。本件被告
    販賣第一級毒品海洛因給乙○○之方式已如前述，故經警查
    獲時於被告所駕之車牌號碼ＫＣ-3717 號自小客車右前座查
    獲海洛因1 包及另由被告帶同警方人員前往其位於高雄縣鳥
    松鄉○○路29號11樓240 號住處搜索查獲海洛因3 包等，雖
    屬第一級毒品，然已經被告供述係供其自己施用，且無積極
    證據足證與被告本案販賣第一級毒品予乙○○之行為有何關
    連性，依上開最高法院判決意旨，不得於本案宣告沒收銷燬
    ，應由檢察官另行單獨聲請沒收銷燬，原判決諭知上開4 包
    海洛因沒收銷燬即有可議。又查扣之空夾鏈袋3 大包，雖係
    被告所有，然是於被告住處查獲，無證據足認係供被告本件
    販賣毒品所用之物，自與本件被告販賣毒品之犯行無關連性
    ，仍不應依毒品危害防制條例第19條宣告沒收，原判決對扣
    案空夾鏈袋3 包宣告沒收亦有違誤。被告上訴意旨否認犯罪
    ，仍執前詞指摘原判決不當，雖無可取。惟原判決既有如上
    所述可議之處，即屬無法維持，應由本院撤銷改判。爰審酌
    被告曾任職警察局，受毒品毒害鋌而走險，正值壯年，不思
    循合法正當途徑獲致財富，竟運用智慧、勞力於不法之途，
    為獲取非法利益，於明知海洛因之成癮性下，猶販售毒品圖
    利，戕害他人身心健康，對社會治安危害至鉅，且於原審審
    理時否認犯行，狡言飾詞，未有悔意，復衡其販賣海洛因之
    次數2 次（1 次既遂，1 次未遂）、數量高達數百公克及其
    犯罪之動機、目的、手段、販賣毒品所生之危害等一切情狀
    ，量處如無期徒刑，併依刑法第37條第1 項之規定，宣告褫
    奪公權終身。扣案之NOKIA 行動電話（序號
    000000000000000 ，含0000000000號SIM 卡1 張）1 具，為
    被告所有，供聯絡販賣毒品所用之物，已據被告於警詢供述
    明確，另於被告所駕駛之自小客車內查獲之電子秤1 台，為
    其所有，亦據被告於警詢供述屬實，衡之本案交易毒品情節
    及被告為警查獲時之狀況，係由被告進入乙○○所駕駛之自
    小客車後座清點檢視鈔票，並等待上手販毒者攜帶毒品到約
    定地點取貨交易一情，上開電子秤顯係被告用來磅秤毒品數
    量是否足夠，以便取信購毒者之用至明，爰均依毒品危害防
    制條例第19條第1 項之規定沒收之。而被告第一次販賣第一
    級毒品所得120 萬元，雖未扣案，亦應依同條例第19條第1
    項規定宣告沒收，如全部或一部不能沒收時，以其財產抵償
    之。至扣案之海洛因4 包，雖是第一級毒品，惟與本案被告
    犯罪無關聯性，不在本案宣告沒收銷燬，宜由檢察官另行單
    獨聲請沒收銷燬。又查扣之空夾之空夾鏈3 包、甲基安非他
    命1 包又1 罐、吸食器2 組行動電話2 支（序號分別為0000
    00000000000 、000000000000000 號）、吸食器2 組及現金
    231800元，或為供被告施用毒品所用之物，或為被告平日使
    用、花費之物，且均無證據證明與被告本件販賣海洛因之犯
    行有關聯性，爰不為沒收之宣告。至於本件查獲時乙○○所
    攜帶至現場，由被告清點金額之120 萬元，因尚未交付予被
    告，而非屬被告所有因犯罪所得之物，故亦不宣告沒收，併
    予敘明。
七、至臺灣高雄地方法院檢察署（94年度偵字第22460 號）移送
    併辦意旨略以：被告甲○○意圖販賣第一級毒品海洛因，於
    民國93年7 月24日19時許，在高雄縣鳥松鄉麥當勞前，以新
    台幣20萬元之代價，向綽號「阿強」之不詳男子，販入第一
    級毒品海洛因2 包（合計淨重56.12 公克），嗣經警於同日
    22時30分許，在高雄縣鳥松鄉○○路20號1 樓處查獲其持有
    上開毒品，因認被告涉犯販賣第一級毒品海洛因罪嫌，且認
    與本件構成連續犯之裁判上一罪關係，而移送原審併案審理
    。經查，公訴人認被告涉犯上開併案販賣毒品罪嫌，無非以
    被告坦承於前揭時、地，以20萬元向綽號「阿強」之人販入
    上開毒品，及上開扣案物經法務部調查局鑑驗確為第一級毒
    品海洛因為論據。惟查有關併案部分之犯行，被告於警詢、
    偵查、原審及本院審理中始終否認有此部分販賣第一級毒品
    之犯行，辯稱：我有買，是自己要施用，並非買來販賣等語
    。而扣案物品固為第一級毒品海洛因無訛，惟此僅能證明被
    告持有上開第一級毒品海洛因之犯行。參以被告本身於93年
    間即因違反毒品危害防制條例案件，經判處有期徒刑1 年2
    月（施用第一級毒品處有期徒刑8 月、施用第二級毒品處有
    期徒刑4 月），於本案為警查獲時所採尿液經送檢驗，亦呈
    甲基安非他命及嗎啡陽性反應，此有台東縣衛生局煙毒麻醉
    藥品類委託檢驗結果通知書一紙可稽（見原審卷第204 頁）
    ，可見被告確有施用第一級毒品之惡習；又政府對於查緝施
    用、轉讓及販賣毒品嚴格執行，一般施用者若無管道，欲取
    得毒品亦非容易之事，因此施用毒品者於合理之情況下，一
    次購入較多之毒品以供不時之需，非不可想像。綜上所述，
    尚難僅以被告購入2 包海洛因之單純事實，即遽予認定被告
    有基於營利意圖而販入上開海洛因之犯行。此外亦無其他積
    極證據足以證明被告有公訴人移送併辦之事實。況且移送併
    案之犯罪時間為93年7 月24日19時許，與本案相差達9 個月
    餘，更難認上開併辦部分係被告基於同一概括犯意所為，尚
    難認與本案有連續犯之裁判上一罪關係，本院無從併予審酌
    ，應退回由檢察官另行偵辦，附此敘明。
據上論斷，應依刑事訴訟法第369 條第1 項前段、第364 條、第
299 條第1 項前段，毒品危害防制條例第4 條第1 項、第19條第
1 項，刑法第11條、第2 條第1 項前段、修正前刑法第56條、刑
法第37條第1 項，判決如主文。
本案經檢察官林慶宗到庭執行職務。
中    華    民    國    95    年    10    月    31    日
                  刑事第八庭    審判長法  官  李炫德
                                      法  官  簡志瑩
                                      法  官  陳志銘
以上正本證明與原本無異。
如不服本判決應於收受本判決後10日內向本院提出上訴書狀，其
未敘述上訴理由者，並得於提起上訴後10日內向本院補提理由書
狀（均須按他造當事人之人數附繕本）「切勿逕送上級法院」。
中    華    民    國    95    年    10    月    31    日
                                      書記官  盧雅婷
附錄本判決論罪科刑法條：
毒品危害防制條例第4 條
製造、運輸、販賣第一級毒品者，處死刑或無期徒刑；處無期徒
刑者，得併科新臺幣一千萬元以下罰金。
製造、運輸、販賣第二級毒品者，處無期徒刑或七年以上有期徒
刑，得併科新臺幣七百萬元以下罰金。
製造、運輸、販賣第三級毒品者，處五年以上有期徒刑，得併科
新臺幣五百萬元以下罰金。
製造、運輸、販賣第四級毒品者，處三年以上十年以下有期徒刑
，得併科新臺幣三百萬元以下罰金。
製造、運輸、販賣專供製造或施用毒品之器具者，處一年以上七
年以下有期徒刑，得併科新臺幣一百萬元以下罰金。
前五項之未遂犯罰之。


司法院資訊處製作；財團法人民間司法改革基金會備份。
